ACORDAO-COMPLETO-2437002

ACÓRDÃO 8361/2021 ATA 17/2021 - PRIMEIRA CÂMARA

VISTOS, relatados e discutidos estes autos de concessão de aposentadorias pela Fundação Universidade Federal do Piauí.
ACORDAM os ministros do Tribunal de Contas da União, reunidos em sessão da 1ª Câmara, diante das razões expostas pelo relator, em:
9.1. considerar ilegais os atos de aposentadoria de Antônio Ferreira de Sousa Sobrinho (3633/2020, peça 3) , José Lages Monte (3639/2020, peça 4) e José Machado Moita Neto (3414/2020, peça 2) , recusando-lhes o registro, nos termos do § 1º do art. 260 do RI/TCU; 
9.2. dispensar a devolução dos valores relativos à rubrica judicial fundamentada no MS 31.412/DF indevidamente recebidos de boa-fé pelos interessados, nos termos da Súmula 106 deste Tribunal;
9.3. determinar à Fundação Universidade Federal do Piauí que:
9.3.1. suspenda, no prazo de 15 (quinze) dias, todo e qualquer pagamento concernente aos atos impugnados, comunicando a este Tribunal as providências adotadas, nos termos dos arts. 262, caput, do RI/TCU, e 8º, caput, da Resolução TCU 206/2007;
9.3.2. dê ciência do inteiro teor desta deliberação aos interessados, alertando-os de que o efeito suspensivo proveniente da interposição de eventuais recursos perante o Tribunal não os exime da devolução dos valores percebidos indevidamente após a respectiva notificação, caso esses não sejam providos, devendo encaminhar os comprovantes dessa notificação a esta Corte no prazo de até 30 (trinta) dias;
9.3.3. cadastre novos atos de concessão de aposentadoria livres das irregularidades apontadas, submetendo-o no prazo de 30 (trinta) dias à apreciação deste Tribunal, nos termos do art. 262, caput e § 2º, do RI/TCU, e do art. 19, § 3º, da Instrução Normativa TCU 78/2018;
9.4. encerrar o processo e arquivar os presentes autos.

Concessão de aposentadoria.

Primeira Câmara

Fundação Universidade Federal do Piauí.

3. Interessados: Antônio Ferreira de Sousa Sobrinho (XXX.632.753-XX); José Lages Monte (XXX.003.693-XX); José Machado Moita Neto (XXX.292.393-XX).

13.1. Ministros presentes: Walton Alencar Rodrigues (Presidente), Benjamin Zymler, Vital do Rêgo e Jorge Oliveira.
13.2. Ministros-Substitutos presentes: Augusto Sherman Cavalcanti e Weder de Oliveira (Relator).

WEDER DE OLIVEIRA

Em exame, três atos de concessão inicial de aposentadoria emitidos pela Fundação Universidade Federal do Piauí.
Reproduzo, com ajustes de forma, a instrução do auditor da Secretaria de Fiscalização de Integridade de Atos e Pagamentos de Pessoal e de Benefícios Sociais (Sefip) , (peça 6) , que recebeu anuência do diretor da unidade especializada (peça 7) , bem como manifestação de concordância pelo MP/TCU, representado pela procuradora-geral Cristina Machado da Costa e Silva (peça 8) .
" (...) EXAME TÉCNICO  
Procedimentos aplicados
3.	Os procedimentos para exame, apreciação e registro de atos de pessoal encontram-se estabelecidos na Instrução Normativa TCU 78/2018 e na Resolução TCU 206/2007. Essas normas dispõem que os atos de pessoal disponibilizados por meio do e-Pessoal devem ser submetidos previamente a críticas automatizadas, com base em parâmetros predefinidos.
4.	As críticas das informações cadastradas na etapa de coleta do ato foram elaboradas e validadas levando-se em conta as peculiaridades de cada ato. Os itens verificados nessa etapa são inerentes a dados cadastrais, fundamentos legais, mapa de tempo, ficha financeira, assim como eventuais ocorrências de acumulação. Trata-se de verificações abrangentes, minuciosas e precisas e sem a necessidade de ação humana e, portanto, menos suscetível a falhas. As críticas aplicadas estão discriminadas no sistema, no Menu e-Pessoal, opção "Crítica", que podem ser acessadas mediante concessão de perfil específico a servidores do TCU responsáveis pela análise.
5.	Além das críticas automatizadas, há verificação humana adicional no caso de haver alertas do sistema ou informações não formatadas, como esclarecimentos do gestor ou do controle interno.  
6.	As críticas também consideram os registros do Sistema Integrado de Administração de Recursos Humanos (Siape) . O Siape disponibiliza informações atualizadas sobre as parcelas que integram os proventos, diferentemente, portanto, do e-Pessoal, que informa as parcelas no momento do registro do ato. 
7.	Essa confrontação com o Siape fornece uma visão atual e verdadeira da situação, o que permite descaracterizar irregularidades e inconsistências que, embora constantes do e-Pessoal, já foram corrigidas.
8.	As verificações detectadas nos atos encontram-se discriminadas na aba de pendências de cada ato no sistema e-Pessoal, bem como nos espelhos dos atos contemplados por esta instrução.
Exame das Constatações
9.	Ato: 3414/2020 - Interessado: JOSE MACHADO MOITA NETO - CPF: XXX.292.393-XX
9.1.	Parecer do Controle Interno: considerar o ato Legal.
9.2.	Constatações e análises: 
9.2.1.	Ato com anexo do tipo 'Sentença judicial' (1000102-09.2016.4.01.4000) .
a.	Justificativa do Gestor de Pessoal: Não há. Verificação efetuada no âmbito do TCU.
b.	Análise do Controle Interno:  Não há. Verificação efetuada no âmbito do TCU.
c.	Análise da unidade técnica (Sefip/TCU) : Decisão judicial relativa a atividade insalubre. No entanto, o total averbado de 10 meses e 28 dias não interfere na contagem de tempo necessária para a concessão.
9.2.2.	Ato com anexo do tipo 'Sentença judicial' (1000102-09.2016.4.01.4000) .
a.	Justificativa do Gestor de Pessoal: Não há. Verificação efetuada no âmbito do TCU.
b.	Análise do Controle Interno:  Não há. Verificação efetuada no âmbito do TCU.
9.2.3.	Ato com anexo do tipo 'Sentença judicial' (MS 31.412 DF) .
a.	Justificativa do Gestor de Pessoal: Não há. Verificação efetuada no âmbito do TCU.
b.	Análise do Controle Interno:  Não há. Verificação efetuada no âmbito do TCU.
c.	Análise da unidade técnica (Sefip/TCU) : No caso em análise, verificou-se que não houve a correta absorção do valor pago a título de rubrica judicial fundamentada no MS 31.412/DF a partir do trânsito em julgado do referido mandamus, por ter ocorrido aumento na remuneração, concedida em caráter geral, em período posterior a 15/5/2014, sem a correspondente diminuição do montante pago na citada rubrica judicial.
9.2.4.	Possível acumulação inválida com vínculo (RAIS) órgão 'F A P E P I (00.422.744/0001-02) ', cargo 'Secretária executiva ', data de vigência '01/09/2005'.
a.	Justificativa do Gestor de Pessoal: Não há. Verificação efetuada no âmbito do TCU.
b.	Análise do Controle Interno:  Não há. Verificação efetuada no âmbito do TCU.
c.	Análise da unidade técnica (Sefip/TCU) : Nos termos do Acórdão 7985/2017-TCU-Segunda Câmara (Relatora Ana Arraes) , é ilegal a acumulação de outras aposentadorias com a de professor optante pelo regime de dedicação exclusiva, pois não são assegurados na inatividade direitos superiores ao que o beneficiário possuía no exercício do cargo anteriormente ocupado."
9.2.5.	Houve o registro de pelo menos uma rubrica com 'Denominação para análise pelo TCU = Decisão judicial (15277 - DECISAO JUDICIAL TRAN JUG AT. (Decisão judicial - Outros) ) .
a.	Justificativa do Gestor de Pessoal: Não há. Verificação efetuada no âmbito do TCU.
b.	Análise do Controle Interno:  Não há. Verificação efetuada no âmbito do TCU.
c.	Análise da unidade técnica (Sefip/TCU) : Verificou-se que não houve a correta absorção do valor pago a título de rubrica judicial fundamentada no MS 31.412/DF a partir do trânsito em julgado do referido mandamus, por ter ocorrido aumento na remuneração, concedida em caráter geral, em período posterior a 15/5/2014, sem a correspondente diminuição do montante pago na citada rubrica judicial.
9.2.6.	A categoria de tempo ponderado (Atividades perigosas, insalubres ou penosas) não está amparada na jurisprudência do TCU, pois não foi deferida para 'Profissional de saúde com profissão regulamentada', ou para servidor com Regime jurídico anterior à Lei 8.112/1990 diferente de CLT ou posterior a 11/12/1990.
a.	Justificativa do Gestor de Pessoal: Não há. Verificação efetuada no âmbito do TCU.
b.	Análise do Controle Interno:  Não há. Verificação efetuada no âmbito do TCU.
c.	Análise da unidade técnica (Sefip/TCU) : Apesar de o cargo ocupado não ser relativo a profissional de saúde, o total de 10 meses e 28 dias não interfere na contagem de tempo necessária para a concessão.
9.2.7.	Categoria de tempo ponderado (Tempo ficto) 'Atividades perigosas, insalubres ou penosas' sem suporte em 'Laudo Pericial' ou outro documento comprobatório.
a.	Justificativa do Gestor de Pessoal: Não há. Verificação efetuada no âmbito do TCU.
b.	Análise do Controle Interno:  Não há. Verificação efetuada no âmbito do TCU.
9.2.8.	Categoria de tempo ponderado (Tempo ficto) 'Atividades perigosas, insalubres ou penosas' sem suporte em 'Laudo Pericial' ou outro documento comprobatório.
a.	Justificativa do Gestor de Pessoal: Não há. Verificação efetuada no âmbito do TCU.
b.	Análise do Controle Interno:  Não há. Verificação efetuada no âmbito do TCU.
c.	Análise da unidade técnica (Sefip/TCU) : Decisão judicial relativa a atividade insalubre. No entanto, o total averbado de 10 meses e 28 dias não interfere na contagem de tempo necessária para a concessão.
9.2.9.	Existe rubrica (16171 - DECISAO JUDICIAL TRANS JUG APO (Decisão judicial - Outros) ) nos proventos atuais (Contracheque Siape) classificada com 'Denominação para análise pelo TCU' do tipo 'Decisão judicial'.
a.	Justificativa do Gestor de Pessoal: Não há. Verificação efetuada no âmbito do TCU.
b.	Análise do Controle Interno:  Não há. Verificação efetuada no âmbito do TCU.
c.	Análise da unidade técnica (Sefip/TCU) : Mesma rubrica constante do ato de concessão. Verificou-se que não houve a correta absorção do valor pago a título de rubrica judicial fundamentada no MS 31.412/DF a partir do trânsito em julgado do referido mandamus, por ter ocorrido aumento na remuneração concedida em caráter geral, em período posterior a 15/5/2014, sem a correspondente diminuição do montante pago na citada rubrica judicial.
9.2.10.	Houve o registro de pelo menos uma rubrica com 'Denominação para análise pelo TCU = Vantagem de caráter pessoal (82106 - VPNI ART.62-A LEI 8112/90 - AT (Vantagem de caráter pessoal - VPNI art. 62-A Lei 8.112/90) ) .
a.	Justificativa do Gestor de Pessoal: Não há. Verificação efetuada no âmbito do TCU.
b.	Análise do Controle Interno:  Não há. Verificação efetuada no âmbito do TCU.
c.	Análise da unidade técnica (Sefip/TCU) :
De acordo com o ato, o interessado faz jus a 4/10 FG-1. O valor constante do ato (e recebido atualmente) está em conformidade com o que a jurisprudência desta Corte entende como correto.
9.3.	O detalhamento da inconsistência acima elencada encontra-se no anexo II dessa instrução. 
9.4.	Encaminhamento do ato: 
9.4.1.	Considerar ILEGAL e recusar registro do ato de Aposentadoria de JOSE MACHADO MOITA NETO do quadro de pessoal do órgão/entidade Fundação Universidade Federal do Piauí, com base nos arts. 71, inciso III, da Constituição Federal, 1º, inciso V, e 39, inciso II, da Lei 8.443/1992 e 260, § 1º, do Regimento Interno.
9.4.2.	Com fulcro no art. 262, caput, do Regimento Interno deste Tribunal, determinar ao órgão/entidade Fundação Universidade Federal do Piauí que: 
a.	dê ciência, no prazo de quinze dias, contados da notificação, do inteiro teor desta deliberação ao interessado, alertando-o de que o efeito suspensivo proveniente da interposição de eventuais recursos junto ao TCU não o exime da devolução dos valores percebidos indevidamente, caso o recurso não seja provido.
b.	informe o teor do acórdão que vier a ser prolatado, encaminhando ao TCU, no prazo de trinta dias, comprovante da data de ciência pelo interessado, nos termos do art. 4º, § 3º, da Resolução TCU 170/2004.
c.	emita novo ato, livre da irregularidade ora apontada, em substituição ao ato de Aposentadoria de JOSE MACHADO MOITA NETO, submetendo-o à nova apreciação por este Tribunal, na forma do artigo 260, caput, também do Regimento.
d.	dispense a devolução dos valores indevidamente recebidos de boa-fé até a data da ciência do órgão/entidade Fundação Universidade Federal do Piauí, do acórdão que vier a ser proferido, com base no Enunciado 106 da Súmula da Jurisprudência do TCU.
e.	faça cessar todo e qualquer pagamento relativo ao ato impugnado de JOSE MACHADO MOITA NETO, no prazo máximo de quinze dias, contados da ciência da decisão deste Tribunal, sob pena de ressarcimento das quantias pagas após essa data pelo responsável.
10.	Ato: 3633/2020 - Interessado: ANTONIO FERREIRA DE SOUSA SOBRINHO - CPF: XXX.632.753-XX
10.1.	Parecer do Controle Interno: considerar o ato Legal.
10.2.	Constatações e análises: 
10.2.1.	Ato com anexo do tipo 'Sentença judicial' (MS 31.412 DF) .
a.	Justificativa do Gestor de Pessoal: Não há. Verificação efetuada no âmbito do TCU.
b.	Análise do Controle Interno:  Não há. Verificação efetuada no âmbito do TCU.
c.	Análise da unidade técnica (Sefip/TCU) : No caso em análise, verificou-se que não houve a correta absorção do valor pago a título de rubrica judicial fundamentada no MS 31.412/DF a partir do trânsito em julgado do referido mandamus, por ter ocorrido aumento na remuneração, concedida em caráter geral, em período posterior a 15/5/2014, sem a correspondente diminuição do montante pago na citada rubrica judicial.
10.2.2.	Existe rubrica (16171 - DECISAO JUDICIAL TRANS JUG APO (Decisão judicial - Outros) ) nos proventos atuais (Contracheque Siape) classificada com 'Denominação para análise pelo TCU' do tipo 'Decisão judicial'.
a.	Justificativa do Gestor de Pessoal: Não há. Verificação efetuada no âmbito do TCU.
b.	Análise do Controle Interno:  Não há. Verificação efetuada no âmbito do TCU.
c.	Análise da unidade técnica (Sefip/TCU) : Mesma rubrica constante do ato de concessão. Verificou-se que não houve a correta absorção do valor pago a título de rubrica judicial fundamentada no MS 31.412/DF a partir do trânsito em julgado do referido mandamus, por ter ocorrido aumento na remuneração concedida em caráter geral, em período posterior a 15/5/2014, sem a correspondente diminuição do montante pago na citada rubrica judicial.
10.2.3.	Houve o registro de pelo menos uma rubrica com 'Denominação para análise pelo TCU = Decisão judicial (15277 - DECISAO JUDICIAL TRAN JUG AT. (Decisão judicial - Outros) ) .
a.	Justificativa do Gestor de Pessoal: Não há. Verificação efetuada no âmbito do TCU.
b.	Análise do Controle Interno:  Não há. Verificação efetuada no âmbito do TCU.
10.2.4.	Existe rubrica nos proventos atuais (Contracheque Siape) classificada com 'Denominação para análise pelo TCU' do tipo 'Vantagem de caráter pessoal' ou 'Decisão judicial' que não foi informada no ato submetido a registro. Possível devolução do ato.
a.	Justificativa do Gestor de Pessoal: Não há. Verificação efetuada no âmbito do TCU.
b.	Análise do Controle Interno:  Não há. Verificação efetuada no âmbito do TCU.
c.	Análise da unidade técnica (Sefip/TCU) : Rubrica analisada sem detectar nenhum problema.
10.3.	O detalhamento da inconsistência acima elencada encontra-se no anexo II dessa instrução. 
10.4.	Encaminhamento do ato: 
10.4.1.	Considerar ILEGAL e recusar registro do ato de Aposentadoria de ANTONIO FERREIRA DE SOUSA SOBRINHO do quadro de pessoal do órgão/entidade Fundação Universidade Federal do Piauí, com base nos arts. 71, inciso III, da Constituição Federal, 1º, inciso V, e 39, inciso II, da Lei 8.443/1992 e 260, § 1º, do Regimento Interno.
10.4.2.	Com fulcro no art. 262, caput, do Regimento Interno deste Tribunal, determinar ao órgão/entidade Fundação Universidade Federal do Piauí que: 
a.	dê ciência, no prazo de quinze dias, contados da notificação, do inteiro teor desta deliberação ao interessado, alertando-o de que o efeito suspensivo proveniente da interposição de eventuais recursos junto ao TCU não o exime da devolução dos valores percebidos indevidamente, caso o recurso não seja provido.
b.	informe o teor do acórdão que vier a ser prolatado, encaminhando ao TCU, no prazo de trinta dias, comprovante da data de ciência pelo interessado, nos termos do art. 4º, § 3º, da Resolução TCU 170/2004.
c.	emita novo ato, livre da irregularidade ora apontada, em substituição  ao ato de Aposentadoria de ANTONIO FERREIRA DE SOUSA SOBRINHO, submetendo-o à nova apreciação por este Tribunal, na forma do artigo 260, caput, também do Regimento.
d.	dispense a devolução dos valores indevidamente recebidos de boa-fé até a data da ciência do órgão/entidade Fundação Universidade Federal do Piauí, do acórdão que vier a ser proferido, com base no Enunciado 106 da Súmula da Jurisprudência do TCU.
e.	faça cessar todo e qualquer pagamento relativo ao ato impugnado de ANTONIO FERREIRA DE SOUSA SOBRINHO, no prazo máximo de quinze dias, contados da ciência da decisão deste Tribunal, sob pena de ressarcimento das quantias pagas após essa data pelo responsável.
11.	Ato: 3639/2020 - Interessado: JOSE LAGES MONTE - CPF: XXX.003.693-XX
11.1.	Parecer do Controle Interno: considerar o ato Legal.
11.2.	Constatações e análises: 
11.2.1.	Ato com anexo do tipo 'Sentença judicial' (MS 31.412 DF) .
a.	Justificativa do Gestor de Pessoal: Não há. Verificação efetuada no âmbito do TCU.
b.	Análise do Controle Interno:  Não há. Verificação efetuada no âmbito do TCU.
c.	Análise da unidade técnica (Sefip/TCU) : No caso em análise, verificou-se que não houve a correta absorção do valor pago a título de rubrica judicial fundamentada no MS 31.412/DF a partir do trânsito em julgado do referido mandamus, por ter ocorrido aumento na remuneração, concedida em caráter geral, em período posterior a 15/5/2014, sem a correspondente diminuição do montante pago na citada rubrica judicial.
11.2.2.	Possível acumulação inválida com vínculo (RAIS) órgão 'CPGRH COOR PROG GEST REC HIDR (27.653.244/0001-20) ', cargo 'Secretária executiva ', data de vigência '19/12/2017'.
a.	Justificativa do Gestor de Pessoal: Não há. Verificação efetuada no âmbito do TCU.
b.	Análise do Controle Interno:  Não há. Verificação efetuada no âmbito do TCU.
c.	Análise da unidade técnica (Sefip/TCU) : o servidor ocupava o cargo de Professor com Dedicação Exclusiva desde 1/6/1989. Além disso, ocupou ilegalmente o cargo de Diretor Administrativo no DER desde 12/5/2015
11.2.3.	Existe rubrica (16171 - DECISAO JUDICIAL TRANS JUG APO (Decisão judicial - Outros) ) nos proventos atuais (Contracheque Siape) classificada com 'Denominação para análise pelo TCU' do tipo 'Decisão judicial'.
a.	Justificativa do Gestor de Pessoal: Não há. Verificação efetuada no âmbito do TCU.
b.	Análise do Controle Interno:  Não há. Verificação efetuada no âmbito do TCU.
c.	Análise da unidade técnica (Sefip/TCU) : Mesma rubrica constante do ato de concessão. Verificou-se que não houve a correta absorção do valor pago a título de rubrica judicial fundamentada no MS 31.412/DF a partir do trânsito em julgado do referido mandamus, por ter ocorrido aumento na remuneraçã
11.2.4.	Houve o registro de pelo menos uma rubrica com 'Denominação para análise pelo TCU = Decisão judicial (15277 - DECISAO JUDICIAL TRAN JUG AT. (Decisão judicial - Outros) ) .
a.	Justificativa do Gestor de Pessoal: Não há. Verificação efetuada no âmbito do TCU.
b.	Análise do Controle Interno:  Não há. Verificação efetuada no âmbito do TCU.
11.2.5.	Existe rubrica nos proventos atuais (Contracheque Siape) classificada com 'Denominação para análise pelo TCU' do tipo 'Vantagem de caráter pessoal' ou 'Decisão judicial' que não foi informada no ato submetido a registro. Possível devolução do ato.
a.	Justificativa do Gestor de Pessoal: Não há. Verificação efetuada no âmbito do TCU.
b.	Análise do Controle Interno:  Não há. Verificação efetuada no âmbito do TCU.
c.	Análise da unidade técnica (Sefip/TCU) : Rubrica analisada sem detectar nenhum problema.
11.2.6.	Possível acumulação inválida com vínculo (RAIS) órgão 'DEPARTAMENTO DE ESTRADAS E RODAGENS DO ESTADO DO / DEPARTAMENTO DE ESTRADAS DE RODAGEM DO PIAUI (06.535.751/0001-99) ', cargo 'Diretor administrativo ', data de vigência '12/05/2015'.
a.	Justificativa do Gestor de Pessoal: Não há. Verificação efetuada no âmbito do TCU.
b.	Análise do Controle Interno:  Não há. Verificação efetuada no âmbito do TCU.
c.	Análise da unidade técnica (Sefip/TCU) : o servidor ocupava o cargo de Professor com Dedicação Exclusiva desde 1/6/1989. Além disso, ocupou ilegalmente o cargo de Diretor Administrativo no DER desde 12/5/2015
11.3.	O detalhamento da inconsistência acima elencada encontra-se no anexo II dessa instrução. 
11.4.	Encaminhamento do ato: 
11.4.1.	Considerar ILEGAL e recusar registro do ato de Aposentadoria de JOSE LAGES MONTE do quadro de pessoal do órgão/entidade Fundação Universidade Federal do Piauí, com base nos arts. 71, inciso III, da Constituição Federal, 1º, inciso V, e 39, inciso II, da Lei 8.443/1992 e 260, § 1º, do Regimento Interno.
11.4.2.	Com fulcro no art. 262, caput, do Regimento Interno deste Tribunal, determinar ao órgão/entidade Fundação Universidade Federal do Piauí que: 
a.	dê ciência, no prazo de quinze dias, contados da notificação, do inteiro teor desta deliberação ao interessado, alertando-o de que o efeito suspensivo proveniente da interposição de eventuais recursos junto ao TCU não o exime da devolução dos valores percebidos indevidamente, caso o recurso não seja provido.
b.	informe o teor do acórdão que vier a ser prolatado, encaminhando ao TCU, no prazo de trinta dias, comprovante da data de ciência pelo interessado, nos termos do art. 4º, § 3º, da Resolução TCU 170/2004.
c.	emita novo ato, livre da irregularidade ora apontada, em substituição ao ato de Aposentadoria de JOSE LAGES MONTE, submetendo-o à nova apreciação por este Tribunal, na forma do artigo 260, caput, também do Regimento.
d.	dispense a devolução dos valores indevidamente recebidos de boa-fé até a data da ciência do órgão/entidade Fundação Universidade Federal do Piauí, do acórdão que vier a ser proferido, com base no Enunciado 106 da Súmula da Jurisprudência do TCU.
e.	faça cessar todo e qualquer pagamento relativo ao ato impugnado de JOSE LAGES MONTE, no prazo máximo de quinze dias, contados da ciência da decisão deste Tribunal, sob pena de ressarcimento das quantias pagas após essa data pelo responsável.
CONCLUSÃO
12.	A abrangência e a profundidade das verificações levadas a efeito fundamentam convicção de que os atos 3639/2020, 3414/2020 e 3633/2020 podem ser apreciados pela ilegalidade, em razão das irregularidades apontadas no item Exame das Constatações desta instrução, que representam afronta à legislação e à jurisprudência de referência.
13.	Os aludidos atos deram entrada neste Tribunal há menos de cinco anos, não sendo aplicável, portanto, o procedimento de contraditório e ampla defesa determinado pelo Acórdão 587/2011-TCU-Plenário.
PROPOSTA DE ENCAMINHAMENTO
14.	Ante o exposto, com fundamento no art. 71, inciso III, da Constituição Federal, no art. 1º, inciso V, e art. 39, incisos I e II, da Lei 8.443/1992, no art. 260 do Regimento Interno do Tribunal de Contas da União, propõe-se: 
14.1.	Considerar ILEGAIS e recusar registro dos atos de Aposentadoria de JOSE LAGES MONTE, JOSE MACHADO MOITA NETO e ANTONIO FERREIRA DE SOUSA SOBRINHO do quadro de pessoal do órgão/entidade Fundação Universidade Federal do Piauí, com base nos arts. 71, inciso III, da Constituição Federal, 1º, inciso V, e 39, inciso II, da Lei 8.443/1992 e 260, § 1º, do Regimento Interno.
14.2.	Com fulcro no art. 262, caput, do Regimento Interno deste Tribunal, determinar ao órgão/entidade Fundação Universidade Federal do Piauí que: 
14.2.1.	dê ciência, no prazo de quinze dias, contados da notificação, do inteiro teor desta deliberação aos interessados, alertando-os de que o efeito suspensivo proveniente da interposição de eventuais recursos junto ao TCU não os exime da devolução dos valores percebidos indevidamente, caso o recurso não seja provido.
14.2.2.	informe o teor do acórdão que vier a ser prolatado, encaminhando ao TCU, no prazo de trinta dias, comprovante da data de ciência pelos interessados, nos termos do art. 4º, § 3º, da Resolução TCU 170/2004.
14.2.3.	emita novos atos, livres das irregularidades ora apontadas, em substituição aos atos de Aposentadoria de JOSE LAGES MONTE, JOSE MACHADO MOITA NETO e ANTONIO FERREIRA DE SOUSA SOBRINHO, submetendo-os à nova apreciação por este Tribunal, na forma do artigo 260, caput, também do Regimento.
14.2.4.	faça cessar todo e qualquer pagamento relativo aos atos impugnados de JOSE LAGES MONTE, JOSE MACHADO MOITA NETO e ANTONIO FERREIRA DE SOUSA SOBRINHO, no prazo máximo de quinze dias, contados da ciência da decisão deste Tribunal, sob pena de ressarcimento das quantias pagas após essa data pelo responsável.
14.2.5.	dispense a devolução dos valores indevidamente recebidos de boa-fé até a data da ciência do órgão/entidade Fundação Universidade Federal do Piauí, do acórdão que vier a ser proferido, com base no Enunciado 106 da Súmula da Jurisprudência do TCU."
É o relatório.

não há.

Procuradora-Geral Cristina Machado da Costa e Silva.

APOSENTADORIA. ACÓRDÃO 2388/2006-TCU-PLENÁRIO. OCUPAÇÃO DE OUTROS CARGOS CONCOMITANTEMENTE AO DE PROFESSOR EM REGIME DE DEDICAÇÃO EXCLUSIVA. RUBRICAS JUDICIAIS (URP). ILEGALIDADE DOS ATOS. DETERMINAÇÕES. ORDEM. CIÊNCIA.

APOSENTADORIA (APOS)

Secretaria de Fiscalização de Integridade de Atos e Pagamentos de Pessoal e de Benefícios Sociais (Sefip).

Trata-se de três atos de concessão inicial de aposentadoria emitidos pela Fundação Universidade Federal do Piauí (Fufpi) .
A Secretaria de Fiscalização de Integridade de Atos e Pagamentos de Pessoal e de Benefícios Sociais (Sefip) e o MP/TCU pugnam pela ilegalidade dos atos:
Antônio Ferreira de Sousa Sobrinho (3633/2020, peça 3) 
" (...) verificou-se que não houve a correta absorção do valor pago a título de rubrica judicial fundamentada no MS 31.412/DF a partir do trânsito em julgado do referido mandamus, por ter ocorrido aumento na remuneração, concedida em caráter geral, em período posterior a 15/5/2014, sem a correspondente diminuição do montante pago na citada rubrica judicial."
José Lages Monte (3639/2020, peça 4) 
" (...) verificou-se que não houve a correta absorção do valor pago a título de rubrica judicial fundamentada no MS 31.412/DF a partir do trânsito em julgado do referido mandamus, por ter ocorrido aumento na remuneração, concedida em caráter geral, em período posterior a 15/5/2014, sem a correspondente diminuição do montante pago na citada rubrica judicial."
"Possível acumulação inválida com vínculo (RAIS) órgão 'CPGRH COOR PROG GEST REC HIDR (27.653.244/0001-20) ', cargo 'Secretária executiva ', data de vigência '19/12/2017'"
"Possível acumulação inválida com vínculo (RAIS) órgão 'DEPARTAMENTO DE ESTRADAS E RODAGENS DO ESTADO DO / DEPARTAMENTO DE ESTRADAS DE RODAGEM DO PIAUI (06.535.751/0001-99) ', cargo 'Diretor administrativo ', data de vigência '12/05/2015' - o servidor ocupava o cargo de Professor com Dedicação Exclusiva desde 1/6/1989. Além disso, ocupou ilegalmente o cargo de Diretor Administrativo no DER desde 12/5/2015."
José Machado Moita Neto (3414/2020, peça 2) 
"Possível acumulação inválida com vínculo (RAIS) órgão 'F A P E P I (00.422.744/0001-02) ', cargo 'Secretária executiva ', data de vigência '01/09/2005'; Nos termos do Acórdão 7985/2017-TCU-Segunda Câmara (Relatora Ana Arraes) , é ilegal a acumulação de outras aposentadorias com a de professor optante pelo regime de dedicação exclusiva, pois não são assegurados na inatividade direitos superiores ao que o beneficiário possuía no exercício do cargo anteriormente ocupado."
" (...) verificou-se que não houve a correta absorção do valor pago a título de rubrica judicial fundamentada no MS 31.412/DF a partir do trânsito em julgado do referido mandamus, por ter ocorrido aumento na remuneração, concedida em caráter geral, em período posterior a 15/5/2014, sem a correspondente diminuição do montante pago na citada rubrica judicial."
Acolho as análises empreendidas pela unidade instrutiva especializada, cuja proposta de recebeu anuência pelo Ministério Público de Contas, as quais incorporo às minhas razões de decidir, com algumas alterações na proposta.
II
Acerca da ocupação, por professor sob o regime de dedicação exclusiva (arts. 14 e 15 do Decreto 94.664/1987) , de cargos ou funções comissionados ou de direção em outros órgãos, ou mesmo na iniciativa privada, registro que esta Corte de Contas já se debruçou sobre essa matéria, no âmbito do TC Processo 017.050/2005-9.
Aquele processo tratou de representação formulada pela então Secretaria de Fiscalização de Pessoal (Sefip) , em razão da evidenciação, a partir de cruzamento dos servidores cadastrados no Sistema Integrado de Administração de Pessoal (Siape) com a base de dados da Relação Anual de Informações Sociais (RAIS) , relativa ao exercício de 2004, da ocorrência de 736 servidores públicos federais, vinculados ao Siape, em regime de dedicação exclusiva, exercendo cumulativamente um ou mais cargos na esfera federal, estadual ou municipal.
Por meio do Acórdão 2388/2006-TCU-Plenário (TC Processo 017.050/2005-9) , o Tribunal deliberou por conhecer representação formulada pela Sefip noticiando a acumulação de cargos públicos contrária ao disposto nos artigos 14 e 15 do Decreto 94.664/87, e fez as seguintes determinações:
"9.2.1. convocar os servidores relacionados no citado relatório para, no prazo de 20 (vinte) dias, fazerem opção pelo regime de dedicação exclusiva em que estão investidos ou pelo outro cargo público de que são titulares, se ainda persistir a situação de acumulação, tornando sem efeito a dedicação exclusiva em caso de opção pelo outro cargo público; caso a situação de acumulação não mais perdure, a comprovação deverá ser solicitada junto ao outro órgão em que o servidor mantém ou mantinha vínculo;
9.2.2. levantar os valores indevidamente pagos a título de dedicação exclusiva, durante o período da acumulação com outro cargo ou emprego público, devendo os servidores ressarcir as importâncias na forma do art. 46 da Lei nº 8.112/90;"
Em análise de pedido de reexame interposto por um dos servidores contra essa decisão, o Tribunal, não dando provimento ao recurso, exarou, em sessão extraordinária de 8/4/2009, o Acórdão 672/2009-TCU-Plenário com determinação à Universidade Federal do Piauí, dentre vários outros órgãos e entidades, nos seguintes termos:
"9.2. com fundamento no art. 71, inciso IX, da Constituição Federal e art. 45 da Lei 8.443/93, fixar o prazo de 150 (cento e cinqüenta dias) , a contar da notificação, para que as entidades e os órgãos abaixo relacionados deem exato cumprimento à lei para apurar, nos termos da Lei 8.112/90 e 9.784/99, a responsabilidade dos servidores, indicados em relação, a ser encaminhada anexa a este acórdão, pela acumulação de cargos de professor optante pelo regime de dedicação exclusiva, de que tratam os arts. 14 e 15 do Decreto 94.664/87, devendo, caso necessário, instaurar sindicância ou processo administrativo, bem como providenciar a devolução dos valores recebidos indevidamente nos termos da lei".
A Sefip, após resposta da UFPI apresentando as providências adotadas, identificou que restaram pendentes de regularização a situação de alguns servidores, bem como afirmou que "realizou novo cruzamento de informações entre os bancos de dados da RAIS-2009 e do Siape de setembro de 2010, para identificar casos de acumulações ilegais de cargos públicos no âmbito do serviço público federal, considerando todas as situações não permitidas pela legislação que trata dessa matéria, inclusive as de natureza semelhante das que foram identificadas" naqueles autos (peça 32 do TC Processo 017.050/2005-9) .
Registrou que o assunto fora incluído como objeto de auditorias que já estavam sendo realizadas, em 2010, pelas então secretarias regionais nos estados, que utilizariam "as bases de dados com os indícios de acumulações ilegais acima citadas". 
Com efeito, constata-se que, desde 2006, ano da prolação do Acórdão 2388/2006-TCU-Plenário, a irregularidade afeta à acumulação de outros cargos ou funções comissionadas com o cargo de professor em regime de dedicação exclusiva, mesmo na unidade de origem, já era de conhecimento da UFPI e de sua mantenedora, a Fufpi.
Em cumprimento às determinações acima descritas, diante das auditorias realizadas em 2010, era de se esperar que não houvesse mais professores da UFPI, inativos ou não, em regime de dedicação exclusiva ocupando outros cargos, independentemente de não constarem na relação de servidores encaminhada anexa ao Acórdão 672/2009-TCU-Plenário.
Ainda assim, a despeito das fiscalizações realizadas, a Sefip evidenciou que os Srs. José Machado Moita Neto e José Lages Montes, aposentados, respectivamente, em 29/9/2016 e 8/8/2019, ocuparam, concomitantemente ao cargo de professor em regime de dedicação exclusiva, outras posições (José Machado Moita Neto, na Fundação de Amparo à Pesquisa do Estado do Piauí, desde 1/9/2005, e José Lages Montes, desde 19/12/2017, na extinta Coordenadoria do Programa de Gestão de Recursos Hídricos, e no Departamento de Estradas e Rodagens do Estado do Piauí desde 12/5/2015) .
Tal irregularidade leva à ilegalidade dos atos de José Machado Moita Neto e de José Lages Montes.
Diante desse breve histórico, e uma vez que as acumulações indevidas evidenciadas se deram em período posterior às auditorias realizadas em 2010, entendo ser oportuno, na forma do art. 8º, caput, da Resolução TCU 315/2020, ordenar à Sefip que implemente, se ainda não o fez, procedimento no âmbito de sua atuação para identificar, de forma sistêmica, eventuais situações similares e propor a correção das possíveis irregularidades identificadas, inclusive relacionadas aos casos aqui tratados, sem prejuízo de analisar o cabimento da responsabilização dos gestores nos termos dos normativos aplicáveis à matéria, em consonância com as determinações exaradas nos Acórdão 2388/2006-TCU-Plenário e 672/2009-TCU-Plenário.
Na hipótese de constatar que as determinações para solucionar os casos de acumulação ilegal foram cumpridas, a Sefip deve demandar da unidade jurisdicionada evidências e informações das providências adotadas (inclusive com prova de ressarcimento dos valores indevidamente recebidos no caso de opção pelo cargo diferente ao de professor) , avaliando a possível responsabilização dos gestores.
Ademais, registro que não restou evidenciado nos autos bem como em consulta, realizada pela minha assessoria, à base de dados do Tribunal que o Sr. José Machado Moita Neto perceba aposentadoria além da que está em exame. O que consta nas bases é que o interessado não se desligou do cargo de secretário executivo na Fundação de Amparo à Pesquisa do Estado do Piauí.
Acerca da constatação nos três atos de que não houve a correta absorção por melhorias de caráter geral posteriores na estrutura remuneratória da carreira dos interessados do valor pago a título de rubrica judicial fundamentada no MS 31.412/DF a partir do trânsito em julgado, 15/5/2014, teço as seguintes considerações.
A decisão do Supremo Tribunal Federal (STF) , em 15/5/2014, no MS 31.412/DF manteve o pagamento da parcela atinente à unidade de referência de preços (URP, 26,05%) nos proventos dos servidores da UFPI. Porém, não impediu sua absorção por leis que alterassem a estrutura remuneratória da carreira dos interessados. 
E é nesse sentido, de determinar a absorção de tais parcelas por melhorias posteriores na remuneração, que caminha a jurisprudência deste Tribunal a partir do Acórdão 7856/2014-TCU-Primeira Câmara (a exemplo, 10945/2018-TCU-1ª Câmara e Acórdão 13896/2020-TCU-Segunda Câmara) .
Nessa linha, o Tribunal apenas harmoniza as decisões do STF no que diz respeito à inclusão de vantagem pecuniária nos proventos de aposentadoria de servidor público federal, por força de decisão judicial transitada em julgado, de forma a evitar que a manutenção em destacado nos proventos de vantagens como a aqui discutida (decisão judicial) , sem serem absorvidas por posteriores estruturas remuneratórias, ensejem pagamentos em duplicidade, desvirtuando as respectivas sentenças judiciais, ofendendo, dessa maneira, o princípio da reserva legal para fixação dos vencimentos do funcionalismo.
Esse entendimento já está consolidado no âmbito do Supremo Tribunal Federal, como decidido nos autos do mandado de segurança 31.002/DF- ministro Luiz Fux (DJE 192, de 30/9/2013) :
"A análise da questão versada no presente writ quanto à existência de direito à manutenção de parcelas asseguradas por decisão judicial trânsita revela que os órgãos da Administração Pública não podem elastecer os efeitos da coisa julgada, de maneira que sejam perpetuadas vantagens pecuniárias asseguradas por servidores mediante decisão judicial lavrada em contexto fático específico.
 (...) 
Diante da possibilidade de modificação da estrutura remuneratória de uma carreira, até mesmo parcelas concedidas judicialmente sob a égide do regime jurídico antigo poderão ser eliminadas, devendo ser absorvidas na hipótese de uma reestruturação.
Nesse contexto, caso os servidores pudessem manter todas as vantagens pecuniárias do regime anterior no novo regime, incluídas as calcadas em pronunciamentos judiciais, restariam eles situados em posição privilegiada. É que as vantagens do regime antigo seriam mescladas com as do novo, possibilitando, até mesmo, a criação de remunerações acima do que poderia ser aceitável do ponto de vista da moralidade. Além disso, as parcelas remuneratórias do regime anterior nunca seriam suprimidas, e as novas seriam acrescidas, o que inviabilizaria, do ponto de vista de controle orçamentário, toda e qualquer alteração quanto ao aspecto remuneratório da carreira dos servidores."
Desse modo, o pagamento da parcela referente à URP que não foi devidamente absorvida por melhorias gerais concedidas à estrutura remuneratória, também leva à ilegalidade das aposentadorias em exame.
Uma vez que os atos foram enviados a esta Corte de Contas há menos de 5 (cinco) anos, podem ser apreciados sem a necessidade de prévia oitiva dos interessados, nos termos do Acórdão 587/2011-TCU-Plenário.
Diante do exposto, manifesto-me pela aprovação do acórdão que ora submeto à apreciação deste Colegiado.
TCU, Sala das Sessões Ministro Luciano Brandão Alves de Souza, em 25 de maio de 2021.
Weder de Oliveira 
Relator